【裁判字號】    89,台上,5985
【裁判日期】    891006
【裁判案由】    偽造文書
【裁判全文】
最高法院刑事判決                              八十九年度台上字第五九八五號
    上  訴  人  乙○○
                甲○○
右上訴人等因偽造文書案件，不服臺灣高等法院臺南分院，中華民國八十七年八月六
日第二審判決（八十七年度上訴字第一○七九號，起訴案號：臺灣臺南地方法院檢察
署八十六年度偵字第九八○○號），提起上訴，本院判決如左：
    主  文
上訴駁回。
    理  由
按刑事訴訟法第三百七十七條規定，上訴於第三審法院，非以判決違背法令為理由，
不得為之。是提起第三審上訴，應以原判決違背法令為理由，係屬法定要件。如果上
訴理由狀並未依據卷內訴訟資料，具體指摘原判決不適用何種法則或如何適用不當，
或所指摘原判決違法情事，顯與法律規定得為第三審上訴理由之違法情形，不相適合
時，均應認其上訴為違背法律上之程式，予以駁回。本件原判決撤銷第一審判決，改
判依牽連犯，從一重論處上訴人乙○○、甲○○共同偽造公印文罪刑（均處有期徒刑
八月）。乙○○上訴意旨略稱：乙○○係經由不詳姓名者刊登之報紙廣告與之聯絡，
為取得駕駛執照，而交付照片，向該人買受駕駛執照，凡此有該報紙廣告在卷可證，
乙○○並未偽造公印文，亦未意圖以偽造之證件租車而詐取車輛典當之動機，原判決
既認定乙○○買受偽造之駕駛執照，郤又認定乙○○偽造公印文及意圖詐取車輛典當
，與證據法則有違，且有判決理由矛盾之違法。再者劉慶華名義之臨時身分證明書、
職業大貨車駕駛執照，係在甲○○身上搜出，乙○○毫不知情，此部分與乙○○無關
，原判決未予查明，含糊認定上訴人等共同偽造，與經驗法則有違。又乙○○持有之
張簡龍木名義之普通小型車駕駛執照確係監理單位核發，迭經乙○○聲請鑑定，若該
駕駛執照為真正，乙○○祇是提供相片，自無偽造情事，原判決空言認定該駕駛執照
上有偽造之公印文，並論處乙○○共同偽造公印文罪刑，有適用法則不當之違誤。甲
○○上訴意旨則略以：甲○○僅將相片、費用交予該不知姓名之人製作駕駛執照，至
於該人如何偽造，伊並不知情，況且偽造駕駛執照未必須偽造公印文或其他印文，原
判決認定甲○○與該不詳姓名之人為偽造公印文之共同正犯，有違刑事訴訟法第一百
五十四條（上訴理由狀誤載為第二百五十四條）及刑法第二十八條之規定。再原判決
事實欄認定甲○○就偽造公印文及一般印文部分，為共犯，然理由內就此部分，甲○
○與該不詳姓名者間如何有犯意聯絡及行為分擔，則未為記載，自有判決不載理由之
違法。又原判決既認偽造之「台南市安南區戶政事務所印」係公印文，應另構成偽造
公印文罪，而與偽造特種文書罪，有方法結果之牽連犯關係，郤又認定偽造「主任黃
燈清」、「連院鈴」、「交通部駕駛執照製發之章」等印文部分係偽造特種文書之部
分行為，兼有判決理由矛盾及適用吸收關係或牽連關係不當之違法各等語。
惟查原判決依憑乙○○坦承交付照片、金錢以購買扣案偽造之張簡木龍名義駕駛執照
、甲○○在警局之自白、被害人薛朝坤在警訊及第一審法院審理時之證述及卷附偽造
之劉慶華臨時身分證明書影本等證據資料，認定上訴人等有其事實欄所載之偽造公印
文犯行，已於理由內詳敘其調查證據之結果及取捨證據認定之理由。就形式上觀察，
原判決關於偽造公印文部分並無採證認事違背經驗法則、理由不備、理由矛盾、適用
法則不當等違背法令之情形。再者共同正犯在犯意共同意思範圍內，對於其他共同正
犯所實施之行為，應同負其責。原判決事實欄已認定：「乙○○與甲○○，共同基於
概括之犯意，於民國八十六年七月二十日，在桃園市某麥當勞速食店附近，將其二人
所有之相片二張及新台幣（下同）三萬元，交與一不詳姓名年籍之成年男子，共同偽
造『台南市安南區戶政事務所印』之公印文」，而理由內除說明其憑以認定之證據資
料外，復敘明：「其等與不詳姓名之成年男子就偽造公印文罪，有犯意聯絡及行為分
擔，均為共同正犯」（見原判決第三頁第十二、第十三行），則上訴人等自應就全部
犯罪事實共同負責，原判決論處上訴人等共同偽造公印文罪刑，於法無違，上訴人等
以渠等未實施偽造公印文之行為，即主張渠等就此部分行為無庸共同負責，並據之指
摘原判決理由矛盾、適用法則不當，顯非合法。甲○○上訴意旨謂：「原判決理由內
就偽造公印文部分，甲○○與該不詳姓名者間如何有犯意聯絡及行為分擔，未為記載
，有判決不載理由之違法」，亦非依據卷內資料而為主張，均非適法之第三審上訴理
由。又甲○○在第一審法院已供稱：「是乙○○去買（指其身上搜獲偽造之劉慶華名
義駕駛執照及臨時身分證明書），八十六年七月二十日我交三萬元及二張相片給乙○
○辦駕照，他二十四日將劉慶華之駕照及臨時身分證交給我」（見第一審卷八十七年
三月二十六日訊問筆錄），乙○○在偵查及第一審法院訊問時，復供認：『甲○○所
持之駕照及臨時證明書是我們二人一起辦，是我打電話接洽」、「甲○○有提及他未
有駕照，想買駕照，我又幫他連絡」（見偵查卷八十六年七月二十六日訊問筆錄、第
一審卷八十七年三月二十六日訊問筆錄），乙○○上訴意旨主張偽造之劉慶華名義臨
時身分證明書、職業大貨車駕駛執照係在甲○○身上搜出，伊毫不知情，與伊無涉云
云，顯與上引卷內筆錄之記載不相適合，自非依據卷內資料而為指摘。又按偽造公印
文，刑法第二百十八條既有獨立處罰之規定，且較刑法第二百十二條之處罰為重，則
於偽造刑法第二百十二條之文書同時偽造公印文者，即難僅論以刑法第二百十二條之
罪，而置刑法第二百十八條處刑較重之罪於不問，此觀諸司法院大法官會議釋字第八
二號解釋意旨即明，原判決認偽造之劉慶華名義臨時身分證明書上之「台南市安南區
戶政事務所印」為公印文，上訴人等偽造上開公印文之行為，與渠等所犯行使特種文
書及詐欺取財未遂二罪間，有方法結果之牽連犯關係，而從一重論處上訴人等共同偽
造公印文罪刑，並未違法。上訴意旨置原判決理由內已加說明之事項於不顧，對於原
審採證認事之職權行使及原判決理由之論敘，究竟如何違背法令，並未依據卷內訴訟
資料為具體之指摘，仍執陳詞，空言否認犯有偽造公印文罪，而就此部分為單純之事
實上爭執。又徒憑己見，漫指原判決關於偽造公印文部分採證違背經驗法則、理由矛
盾、理由不備及適用法則不當，自非適法之第三審上訴理由，上訴人等就此部分之上
訴違背法律上之程式，均應駁回。至於上訴人等牽連犯之刑法第二百十六條、第二百
十二條行使偽造特種文書、第三百三十九條第三項、第一項詐欺取財未遂及原判決認
係偽造特種文書一部行為之偽造印文部分，其中詐欺取財未遂部分，核屬刑事訴訟法
第三百七十六條第四款之案件，其餘各罪名之法定本刑分別為一年以下有期徒刑、拘
役或三百元以下罰金、三年以下有期徒刑，核屬刑事訴訟法第三百七十六條第一款之
案件，則牽連之重罪（偽造公印文罪）上訴既不合法，無從為實體之判決，該牽連或
經吸收之輕罪部分，自亦無從適用審判不可分之原則，併為實體上審判，依刑事訴訟
法第三百七十六條規定，此部分既經第二審判決，自不得上訴於第三審法院，上訴人
就此部分復提起上訴，顯非適法，應併從程式上予以駁回。
據上論結，應依刑事訴訟法第三百九十五條前段，判決如主文。
中      華      民      國    八十九    年      十      月      六      日
                              最高法院刑事第一庭
                                  審判長法官  施  文  仁
                                        法官  張  淳  淙
                                        法官  林  永  茂
                                        法官  蕭  仰  歸
                                        法官  蔡  清  遊
      右正本證明與原本無異
                                              書  記  官
中      華      民      國    八十九    年      十      月     十二     日


司法院資訊處製作；財團法人民間司法改革基金會備份。
